【裁判字號】    99,訴,116
【裁判日期】    990322
【裁判案由】    債務人異議之訴
【裁判全文】
臺灣士林地方法院民事判決               99年度訴字第116號
原      告  庚○○
訴訟代理人  戊○○
原      告  丁○○
訴訟代理人  丙○○○
            乙○○
被      告  己○○
訴訟代理人  甲○○
上列當事人間債務人異議之訴事件，本院於民國99年3 月8 日言
詞辯論終結，判決如下：
    主      文
被告不得以本院九十六年度訴字第七一九號民事確定判決對原告
聲請強制執行。
本院九十九年度司執字第四五五號強制執行事件所為之強制執行
程序應予撤銷。
訴訟費用新臺幣陸仟零陸拾元由被告負擔。被告應賠償原告所預
繳之訴訟費用新臺幣陸仟零陸拾元。
    事實及理由
一、原告起訴主張：被告以本院96年度訴字第719 號確定判決（
    下稱「系爭判決」）為執行名義，聲請強制拆除伊占用被告
    所有坐落於臺北市○○區○○段1 小段498 地號如附圖編號
    B 、C 所示土地（面積3.66平方公尺，下稱「系爭土地」）
    上之建物，經本院以99年度司執字第455 號強制執行事件（
    下稱「系爭執行事件」）受理在案。惟伊已與被告於民國97
    年6 月12日經由臺北市大同區調解委員會達成調解（調解書
    案號：97年度民調字第144 號），並報請本院核定在案（下
    稱「系爭調解」）。系爭調解內容乃伊以新臺幣（下同）55
    萬5,000 元購買被告所有系爭土地，並當場交付同額支票予
    被告，被告則以現狀交付系爭土地予伊占有。詎被告遲不辦
    理所有權移轉登記，顯無履約誠意，被告既將系爭土地售予
    伊，伊即依法取得系爭土地所有權，故占用系爭土地非無權
    占有，被告自不得再以系爭判決向本院聲請強制執行。為此
    ，爰依強制執行法第14條第1 項之規定，提起本訴等語。並
    聲明：(一)被告不得持系爭判決聲請對原告強制執行。(二)系爭
    執行事件之強制執行程序應予撤銷。
二、被告則以：原告因無權占有伊所有之系爭土地，業經系爭判
    決原告應拆除並返還占用之系爭土地確定在案。嗣雖經調解
    成立，惟依系爭調解內容，因伊無法於98年8 月30日前將系
    爭土地所有權移轉登記予原告，兩造間之買賣契約已自動失
    效，且伊已將買賣價金55萬5,000 元返還予原告，原告又未
    將占用之系爭土地返還予伊，則伊以系爭判決為執行名義聲
    請強制執行，自屬合法有據等語，資為抗辯。並聲明：原告
    之訴駁回。
三、兩造不爭執之事實：
  (一)被告以原告所有如附圖編號B 、C 所示建物無權占有系爭土
    地為由，訴請原告拆屋還地，經本院以系爭判決判決原告勝
    訴確定。
  (二)原告嗣與被告於97年6 月12日經由臺北市大同區調解委員會
    成立系爭調解：原告以55萬5,000 元買受被告所有系爭土地
    ，並當場交付同額支票予被告，被告則以現狀交付系爭土地
    予原告占有，並於98年8 月30日前塗銷系爭土地上之抵押權
    登記，將系爭土地移轉登記予原告，如逾期未履行，被告應
    返還原告55萬5,000元價金，且買賣契約自動失效。
  (三)被告迄未將系爭土地移轉登記予原告。原告則以系爭調解為
    執行名義，請求強制執行返還價金55萬5,000元完畢。
  (四)被告又持系爭判決為執行名義，聲請強制執行拆除原告所有
    如附圖編號B 、C 所示建物，並將所占用之系爭土地返還予
    被告，經本院以系爭執行事件受理在案。
四、得心證之理由：
    原告主張兩造已依系爭調解成立買賣契約，被告並將系爭土
    地交付予伊占有，伊占用系爭土地非無權占有，被告不得再
    以系爭判決為執行名義聲請強制執行等語，惟為被告所否認
    ，並以前揭情詞置辯。是本件爭點即為：被告得否以系爭判
    決為執行名義聲請對原告強制執行？茲敘述如下：
  (一)按執行名義成立後，如有消滅或妨礙債權人請求之事由發生
    ，債務人得於強制執行程序終結前，向執行法院對債權人提
    起異議之訴，強制執行法第14條第1 項前段定有明文。次按
    訴訟上調解成立者，與訴訟上和解有同一之效力；而鄉鎮市
    （區）調解委員會成立之民事調解，如經法院核定，亦與民
    事確定判決有同一之效力，民事訴訟法第416 條第1項、鄉
    鎮市調解條例第27條第2 項前段分別規定甚明。是應認鄉鎮
    市調解委員會依鄉鎮市調解條例成立之調解，經法院核定者
    ，與訴訟上和解有同一之效力，合先敘明。
  (二)又按和解內容，倘以他種法律關係替代原有法律關係者，則
    係以和解契約創設新法律關係，故債務人如不履行和解契約
    ，債權人應依和解創設之新法律關係請求履行，不得再依原
    有法律關係請求給付（最高法院83年臺上字第620 號判例參
    照）。本件被告雖曾以原告所有如附圖編號B 、C 所示建物
    無權占有系爭土地為由，訴請原告拆屋還地，經本院以系爭
    判決判決原告勝訴確定。惟其嗣又與原告成立系爭調解，將
    系爭土地以55萬5,000 元售予原告，並當場收受同額價金支
    票，且以現狀交付系爭土地予原告占有等情，已如前三、之
    (一)(二)(三)所述，顯見兩造於系爭判決確定後，針對原告無權占
    有系爭土地之法律關係，已另行成立調解，而以買賣系爭土
    地關係替代原有無權占有之法律關係，揆諸前揭規定及說明
    ，被告即不得再持表彰原有法律關係之系爭判決為執行名義
    ，聲請對原告強制執行拆屋還地。
  (三)況被告於系爭調解成立後，既已將系爭土地以現狀交付予原
    告占有，是自該時起，原告占有系爭土地即非屬無權占有甚
    明。縱嗣因被告未依調解內容於98年8 月30日前塗銷系爭土
    地上之抵押權登記，將系爭土地移轉登記予原告，致買賣契
    約之解除條件成就而失其效力，被告亦僅得依契約解除後之
    新法律關係請求原告返還所受領之系爭土地，並另行取得執
    行名義，殊不得僅以舊法律關係之系爭判決為執行名義，聲
    請對原告強制執行。從而，原告依強制執行法第14條第1 項
    前段規定，訴請被告不得持系爭判決聲請對原告強制執行，
    並請求撤銷系爭執行事件之強制執行程序，即屬有據，為有
    理由，應予准許。
五、本件訴訟費用額確定為6,060 元（即原告預繳之第一審裁判
    費），並應由被告負擔。故被告應賠償原告所預繳之訴訟費
    用6,060元。
六、本件判決基礎已臻明確，兩造其餘之攻擊防禦方法及訴訟資
    料經本院斟酌後，核與判決不生影響，無一一論述之必要，
    併予敘明。
據上論結，原告之訴為有理由，依民事訴訟法第78條、第87條第
1 項，判決如主文。
中    華    民    國    99    年    3     月    22    日
                  民事第三庭  法  官  張國勳
以上正本證明與原本無異。
如對本判決上訴，應於判決送達後20日內向本院提出上訴狀。
中    華    民    國    99    年    3     月    23    日
                              書記官  蔡岳霖

司法院資訊處製作；財團法人民間司法改革基金會備份。
